臺灣高等法院高雄分院民事判決　九十年度保險上字第一０號
　　　上　訴　人　　己○○○
　　　訴訟代理人　　丙○○
　　　被　上訴人　　國寶人壽保險股份有限公司
　　　法定代理人　　戊○○
　　　訴訟代理人　　乙○○
　　　　　　　　　　甲○○
　　　　　　　　　　丁○○
右當事人間請求給付保險金事件，上訴人對於中華民國九十年五月十七日臺灣高雄地
方法院八十九年保險更字第二號第一審判決提起上訴，本院判決如左：
　　　主　　　文
上訴駁回。
第二審訴訟費用由上訴人負擔。
　　　事實及理由
一、上訴人起訴主張：上訴人之子蔣茂詳以其本人為被保險人，於八十八年九月九日
　　向被告投保終身壽險保險金額新台幣（下同）一百萬元，及意外傷害保險保險金
　　額一百萬元，指定上訴人為保險契約受益人，並將發票日期為八十八年十月一日
　　、面額六千元之支票連同要保書交付被上訴人。詎被上訴人嗣得悉被保險人蔣茂
　　詳於八十八年九月三十日死亡後，竟向上訴人表示不予承保而拒絕給付保險金，
　　爰提起本件訴訟，請求被上訴人給付二百萬元並加計遲延利息。
二、被上訴人則以：伊於接獲要保書後，為保單審核程序，發現要保人蔣茂詳未將其
　　病史確實告知，調查發現蔣茂詳近期有腦震盪、腸胃疾病多次住院之紀錄，需待
　　觀察，故於八十八年九月二十二日內部決定延期承保，並於同年月二十八日將此
　　決定通知保險經紀人，系爭保險契約並未生效，伊不負給付保險金之義務等語，
　　資為抗辯。
三、原審對於上訴人之請求，為上訴人全部敗訴之判決。上訴人聲明全部不服，求為
    廢棄原判決，命被上訴人給付二百萬元及遲延利息；被上訴人則求為駁回對造之
    上訴。
四、本件上訴人主張蔣茂詳於八十八年九月九日向被上訴人提出要保，以其本人為被
　　保險人，上訴人為受益人，投保終身壽險及意外傷害保險共計保險金額二百萬元
　　，並已將第一期保費以發票日為八十八年十月一日之支票交付上訴人提示兌領，
　　嗣蔣茂詳於八十八年九月三十日因意外死亡，被上訴人拒絕理賠等情，業據提出
　　要保書、支票各一紙為證，且為被上訴人所不爭執，自堪信為真實。上訴人據此
　　請求被上訴人給付保險金，惟被上訴人則執上詞抗辯。經查：
　(一)保險契約（保險單或暫保單）之簽訂，原則上須與保險費之交付，同時為之。此
    觀保險法施行細則第二十七條第一項之規定甚明。若保險人向要保人先行收取保
　　險費，而延後簽訂保險契約；則在未簽訂保險契約前，發生保險事故，保險人竟
　　可不負保險責任，未免有失公平。故同條第二項、第三項又作補充規定，以杜流
　　弊。其中第三項之補充規定，既謂：人壽保險人於同意承保前，得預收相當於第
　　一期保險費之金額。保險人應負之保險責任，以保險人同意承保時，溯自預收相
　　當於第一期保險費金額時開始。足見此種人壽保險契約，係於預收相當於第一期
　　保險費金額時，附以保險人『同意承保』之停止條件，使其發生溯及的效力。如
　　果依通常情形，被上訴人應『同意承保』，因見被保險人已經死亡，竟不『同意
　　承保』，希圖免其保險責任；是乃以不正當行為阻其條件之成就，依民法第一百
　　零一條第一項規定，視為條件已成就。此時被上訴人自應負其保險責任（最高法
　　院六十九年度台上字第三一五三號判例參照）。是以，倘依通常情形保險人並非
　　應予同意承保，又無其他以不正當行為阻止條件成就之行為者，自難認為得依民
　　法第一百零一條第一項之規定視為停止條件成就，此時保險契約應自始不生效力
　　。
　(二)被上訴人主張其於八十八年九月廿八日即傳真內載「被保險人因腦震盪未滿半年
　　，本案審查結果，延期再議。煩請向客戶婉釋，：：」等內容之核保通知單予保
　　險經紀人謝林美麗（原審更字卷一四一頁）。據證人即飛達保險經紀公司區經理
　　蔡家得證陳：「我是（經）處經理謝林美麗的會計小姐通知我說：有被保險人蔣
　　茂詳被拒保的傳真，我馬上就去通知蔣茂詳，他家人告訴我說蔣茂詳已經死亡。
　　」及「（問：從謝林美麗告訴你被拒保，到你去通知蔣茂詳家裡其死亡，中間有
　　多久時間﹖）當時我剛好進到公司，接到上開告知，我馬上就去打電話，時間上
　　不會超過幾分鐘」、「（這件保險是你去招攬的﹖）是」、「他們只跟我講說他
　　（蔣茂詳）已經死了，沒有說幾天前死亡」（本院卷一五一至一五三頁），證人
　　即飛達經紀人公司處經理謝林美麗證陳：「我接到（上開）傳真的時候，時間已
　　超過上面通知的日期（本院按：通知日期係記載九月廿八日）」、「接到傳真通
　　知後，我就告訴內務小姐趕緊通知原來招攬的人（按：即蔡家得）去補辦這件事
　　」、「接到傳真時我還不知被保險人已死亡」、「我沒直接跟蔡家得聯絡，我也
　　是經過內務小姐告訴我說這個人已經死亡。我是在收到傳真的同一天知道被保險
　　人已經死亡」（同上一五四至一五六頁）。矧被保險人蔣茂詳死亡之時間為八十
　　八年九月卅日二十時許，有兩造所不爭之相驗屍體證明書可稽（原審保險字十二
　　號卷六－一頁），是足徵被上訴人所提出之該核保通知到達謝林美麗知悉之時間
　　，至早亦係在八十八年九月卅一日以後，而非被上訴人所謂之九月廿八日。謝林
　　美麗收受該傳真時，蔣茂詳即已死亡，即該拒絕承保之意思表示，係於蔣茂詳死
　　亡後，始到達與蔣茂詳之保險經紀人，要可認定。惟被上訴人向保險經紀人以傳
　　真為拒保之表示時，被上訴人及保險經紀人均不知悉蔣茂詳已死亡亦為可確定之
　　事實。
　(三)查蔣茂詳先前曾於八十八年五月十一日經由飛達公司林園通訊處之另一保險經紀
    人向被上訴人投保人壽險（本院卷一一五頁），嗣復於同年九月九日為本件之要
　　保。據證人即被上訴人公司核保人員潘代欽證稱：伊係八十八年九月十三日拿到
　　本件（八十八年九月九日申請之）要保書，經伊調閱資料查詢發現被保險人有極
　　近期的理賠紀錄，即在八十八年六月十二日到六月二十一日曾有頭部外傷、腦震
　　盪、頭部出血住院長達十天，八十八年七月一日到七月十五日因頭皮挫傷門診五
　　次，八十八年八月四日到八十八年八月十五日又因腸胃炎住院五天，伊於九月二
　　十日備齊資料，詢問顧問醫師，原本於九月廿一日要決定，但因遇大地震，所以
　　才在九月二十二日決定延期，看被保險人的身體狀況再決定是否承保，因照國外
　　資料腦震盪需觀察半年等語（原審更字卷第九三頁）。對於證人所述蔣茂詳先前
　　於同年五月間已有另件向被上訴人投保，及上述近期之就醫紀錄，上訴人並未爭
　　執，且有各該保險金申請書、診斷證明書可稽（本院卷七六至八八頁），堪信真
　　實。蔣茂詳於八十八年六至八月間既有頭部出血、腦震盪、腸胃炎等傷病，並因
　　而多次住院達十餘日，而本件保險要保書關於被保險人應據實告知之事項內容第
　　十欄，即有被保險人於過去一年內是否有腦震盪之詢及，但蔣茂詳隱瞞上情，
　　勾選否定之選項，是而縱蔣茂詳死亡之原因，與其未據實說明上開病情無涉（按
　　：蔣茂詳乃生前落水溺斃），然保險公司基於商業利益，其須考量蔣茂詳受有頭
　　部外傷、腦震盪是否因而產生不利之後遺症，又其短期間內住院如是頻繁，亦涉
　　及被上訴人對於危險之估計，是而被上訴人於調閱蔣茂詳近期之理賠紀錄，發覺
　　上情，而詢問顧問醫師意見，以供是否承保之評估，自需相當之期間。上訴人雖
　　執財政部六十四年十月八日台財發字第二０二七六號函示「人壽保險業，於同意
　　承保前，預收相當於第一期之保費時，應於預收保險費後五日內為同意承保與否
　　之表示，逾期未表示者，即視為同意承保」，及國寶人壽新契約作業流程、附註
　　（５）記載「核保人員應注意要保日期，於５日內判斷是否承保」（本院卷七十
　　五頁）各情，據以主張其於八十八年九月九日要保時，即已繳交第一期之保險費
　　，依上開規定，被上訴人逾期未為表示承保與否，即視為同意承保等語。惟按要
　　保之申請既屬要約，依契約自由原則，原則上保險人對要保申請遲延不為意思表
　　示，並不構成默示的承諾，被上訴人之作業流程之設計乃配合主管機關財政部之
　　上開函示，而財政部該函示，乃針對要保人已繳保費，在未簽訂保險契約前，發
　　生保險事故，為避免保險人據此不負保險責任，而為之釋示，目的在杜流弊，而
　　求公平，其立意固佳，然要非法律，於個案為引用時，不能一成不變，而宜視情
　　節各別觀察。如依一般通常之情形，保險人應同意承保，因見保險事故發生，竟
　　不同意承保，予以援用，固符公平，惟若保戶有異常之情形時，即不宜將此五日
　　期間之函釋，奉為不可變更之圭臬。此徵之保險法第五十六條規定「變更保險契
　　約或恢復停止效力之保險契約時，保險人於接到通知後十日內不為拒絕者，視為
　　承諾，但人壽保險不在此限」，乃因人壽保險與財產保險本質不同，人壽保險之
　　對象個別差異極大，且因時日之經過，而有不同之風險，有詳為調查之必要故也
　　。本件人壽保險雖非變更保險契約或恢復停止效力之保險契約，惟既同係人壽保
　　險，性質上宜類推適用其法理。被保險人蔣茂詳既有前述之異常情形，被上訴人
　　自應詳為評估，不能因被上訴人未於五日或十日以上即為承諾與否之表示，即視
　　為同意承保。至於上訴人質疑要保書核保欄，蓋用八十八年十月五日之印戳，因
　　而認潘代欽所述被上訴人內部係八月廿二日決定延期不實乙節。查該要保書核保
　　科欄，固蓋有潘代欽八十八年十月五日之圓戳（原審更字卷卅二頁背面），惟潘
　　代欽於八月廿二日即已在該欄記載被保險人近期各該病史，及要保書未盡告知，
　　以及短期內高醫療之情形，而擬延期，經主管李英修於同日批延期半年再議（保
　　險實務上即拒保之意），有該要保書之記載可稽，並為潘代欽證述明確，被上訴
　　人辯稱該八十八年十月五日僅係後續作業退費手續所蓋之章，核屬可採。否則被
　　上訴人如有意作假，則儘可蓋用八月廿二日章即可，何須蓋用八十八年十月五日
　　之章﹖而十月五日又確係被上訴人通知退費之日期，亦有通知在卷可稽，是上訴
　　人執上情指摘，要有誤會。
五、在人壽保險，保險人若於收受要保書之同時，預收第一期保險費，則保險契約已
　　成立，如依通常情形，保險人應同意承保，惟苟存有「保險人非應予或不即承保
　　」的例外情形，則不在此限，即保險人得拒絕承保。換言之，須被保險人合於可
　　保條件之前提下，保險人始有及時承諾之義務，否則不論情節，而遽擬制使契約
　　生效，將使保險雙方權益失衡，令保險人因收受第一期之保險費，而承擔過度之
　　風險，有失保險為最大善意契約之旨。是一旦保險人非惡意之拒絕承保，則保險
　　契約即因欠缺合意，而不生效。本件據潘代欽證稱：被保險人蔣茂詳於投保前，
　　即因腦震盪等多項傷病數度住院，尚須觀察一段時間，以判明是否有後遺症等情
　　，已如前述。是蔣茂詳於八十八年九月間為本件之要保，其所處之狀況，與通常
　　之情境並不相同，自不能要求被上訴人依其審查新契約之通常作業流程予以責課
　　，即本件之情被上訴人於通常情形下難期待其即予承保。況被上訴人向保險經紀
　　人為拒保之通知時，並不知悉蔣茂詳已經死亡，並無被上訴人惡意不予承保之情
　　，雖被上訴人拒保之通知係於保險事故發生後始送達於保險經紀人謝林美麗，惟
　　非得認被上訴人係以不正當行為阻止生效條件成就，本件核與最高法院六十九年
　　台上字第三一五三號判例所指保險人因見被保險人已死亡，因希圖免其保險責任
　　，竟不同意承保之情形，尚屬有間。系爭保險契約，既因停止條件未成就而不生
　　效力，從而上訴人本於該保險契約受益人地位，請求被上訴人給付保險金及加計
　　之利息，不應准許。其假執行之聲請亦失所附麗，應併予駁回。原審為上訴人敗
　　訴之判決，及駁回其假執行之聲請，並無不合。上訴意旨指摘原判決不當，求予
　　廢棄改判，為無理由，應予駁回其上訴。至兩造其餘之攻擊、防禦及證據資料，
　　均無上開之認定，而不影響判決之結果，爰不再一一贅論，併此明。
六、據上論結，本件上訴為無理由，依民事訴訟法第四百四十九條第一項、第七十八
　　條，判決如主文。
中　　　華　　　民　　　國　　九十一　　年　　　一　　　月　　　九　　　日
　　　　　　　　　　　　　　　　　　　臺灣高等法院高雄分院民事第六庭
~B1審判長法官　許明進
~B2法　　　官　李炫德
~B3法　　　官　謝肅珍
右為正本係照原本作成。
如對本判決上訴，須於判決送達後二十日內向本院提出上訴狀，未表明上訴理由者，
，應於上訴後二十日內向本院提出理由書（均須按他造當事人之人數附繕本）。上訴
時應提出委任律師或具有律師資格之人之委任狀，並依附註條文規定辦理。
中　　　華　　　民　　　國　　九十一　　年　　　一　　　月　　　十　　　日
~B法院書記官　林淑敏
附註：
民事訴訟法第四百六十六條之一：
對於第二審判決上訴，上訴人應委任律師為訴訟代理人，但上訴人或其法定代理人具
有律師資格者，不在此限。
上訴人之配偶、三親等內之血親、二親等內之姻親，或上訴人為法人、中央或地方機
關時，其所屬專任人員具有律師資格並經法院認為適當者，亦得為第三審訴訟代理人。
第一項但書及第二項情形，應於提起上訴或委任時釋明之。
                                                                        Ｋ
